【裁判字號】    92,台上,2038
【裁判日期】    920919
【裁判案由】    分配表異議之訴
【裁判全文】
最高法院民事判決                              九十二年度台上字第二○三八號
    上  訴  人  泛亞商業銀行股份有限公司
                              .
    法定代理人  柯飛樂
    訴訟代理人  甘龍強律師
    被 上訴 人  甲○○
右當事人間分配表異議之訴事件，上訴人對於中華民國九十年十二月二十五日台灣高
等法院台中分院第二審判決（八十八年度上字第五八三號），提起上訴，本院判決如
左：
    主  文
原判決關於駁回上訴人就台灣台中地方法院八十六年度執字第一二四八六號強制執行
事件分配予被上訴人之金額超過新台幣壹佰柒拾壹萬壹仟玖佰貳拾壹元部分，改分配
予上訴人之請求及該訴訟費用部分廢棄，發回台灣高等法院台中分院。
其他上訴駁回
第三審訴訟費用，關於駁回其他上訴部分，由上訴人負擔。
    理  由
本件上訴人主張：訴外人陳麗虹於民國八十四年八月九日以其所有坐落台中市○○區
○○段一Ｏ之一、一Ｏ之一八地號土地及其上門牌號碼為台中市○○○街一一二號房
屋（含建號三四二九號之增建部分在內，下稱系爭房屋）設定本金最高限額新台幣（
下同）一千一百四十萬元之第一順位抵押權予伊，作為向伊借款九百五十萬元之擔保
。嗣因陳麗虹未清償上開抵押借款本息，伊乃聲請台灣台中地方法院民事執行處（下
稱執行法院）拍賣上開土地及系爭房屋，詎被上訴人以其就系爭房屋有法定抵押債權
存在，聲明就該房屋賣得價金五百萬元參與分配，惟其施作之工程為系爭房屋之設備
，並非該房屋本身或重大修繕，不合法定抵押權之要件，且於前開本金最高限額抵押
權設定登記予伊前，亦尚未施工，而執行法院未予審酌，即將被上訴人四百七十六萬
元之債權，於分配表中列為優先於上訴人抵押債權受償，經伊聲明異議改列為普通債
權，亦遭被上訴人反對，依強制執行法第四十一條之規定，伊自得提起分配表異議之
訴等情，爰求為將台灣台中地方法院八十六年度執字第一二四八六號（下稱第一二四
八六號）強制執行事件分配予被上訴人之四百七十六萬元，全部改分配予伊之判決。
被上訴人則以：伊所承攬之工程內容，包括系爭房屋內部格局及外觀之改變，且外觀
係全部拆除，鋼筋外露再施工並貼磁磚，故為系爭房屋之整體變更，並非一般木工裝
潢及水電裝設，應屬民法第五百十三條所定之重大修繕。況系爭房屋增建部分為伊施
工所完成，且上訴人主張其本金最高限額抵押權發生於伊之法定抵押權成立生效前，
亦未舉證以實其說等語，資為抗辯。
原審審理結果，以：上訴人之本金最高限額抵押債權，在就擔保之土地及房屋賣得價
金取償後，僅剩三百零四萬八千零七十九元未獲清償，有借據、抵押權設定契約書、
他項權利證明書及附於第一二四八六號強制執行事件卷內之分配表可稽，是其訴請變
更分配表所得增加之分配額應為三百零四萬八千零七十九元。而分配表異議之訴，其
目的在求得法院變更分配表之金額或順序，乃上訴人請求將被上訴人於第一二四八六
號強制執行事件中受分配之四百七十六萬元，全部改分配予伊，在超過三百零四萬八
千零七十九元之部分，即有未合。次按承攬之工作是否為建築物之重大修繕，應就建
築物整體加以觀察，若承攬之工作已變更建築物之內部格局，工作之範圍並及於建築
物之全部結構，而屬於增加建築物整體價值、對建築物全部結構營建及外觀之必要工
程，即應認為建築物之重大修繕。查系爭房屋於八十四年五月間被上訴人施工時，屋
齡約有十年，且觀之被上訴人與訴外人陳麗虹間確認抵押權存在事件卷內所附照片，
該房屋外觀與同排隔鄰房屋亦有顯著差異，而內部格局則與被上訴人所提之設計圖相
同，即對房屋格局並有改作，非僅水電、衛生設備、瓦斯管線改作而已。又依被上訴
人與陳麗虹間之工程承攬合約書及估價單記載之承攬工作，其營建範圍及於系爭房屋
全部結構及外牆，並包括增建主體構造為鐵架、鋼筋混凝土造，面積共四十三點一九
平方公尺之建物，且設計製圖、管理監工部分，亦屬對建築物全部結構營建工程之必
要行為。再系爭房屋之價值，由鑑定價格、拍賣底價及拍定價格以觀，亦因前開承攬
工作而有增加。準此，被上訴人就系爭房屋之施工，應屬建築物之重大修繕，其因承
攬該等工程所生之債權，對該房屋即有法定抵押權。而調閱被上訴人與陳麗虹間確認
抵押權存在事件卷，彼等間就系爭房屋之施工確有承攬債權債務存在，且依前揭工程
承攬合約書之約定及證人黃正忠所為之證詞，被上訴人在上訴人之本金最高限額抵押
權設定登記前，就系爭房屋已對陳麗虹取得法定抵押債權六百四十八萬元，扣除陳麗
虹給付之一百七十二萬元，被上訴人尚有法定抵押債權四百七十六萬元，應優先於上
訴人之本金最高限額抵押債權受償。至陳麗虹切結保證系爭房屋無法定抵押債權存在
，則屬其應對上訴人負損害賠償責任之另一問題。又上訴人所提之照片並無日期之記
載，無從證明係八十四年七月間所拍攝，且證人胡際明係上訴人之受僱人，負責貸款
之對保工作，對系爭房屋之執行結果本具有相當利害關係，其證言亦難遽予採信，自
不能據以證明上訴人之本金最高限額抵押權設定登記在被上訴人完成工作之前。再被
上訴人以趕工之故，謂不能照一般行情估價，核與交易常情相符，上訴人主張系爭房
屋之承攬工程估價較高，顯為不實云云，並不足採。綜上所述，上訴人請求將第一二
四八六號強制執行事件分配予被上訴人之金額四百七十六萬元，全部改分配予上訴人
，即屬無據，不應准許，為其心證之所由得，因而維持第一審所為上訴人敗訴判決，
駁回其上訴。
惟查依據上訴人於原審所提之借款申請書及調查表（見原審卷第二Ｏ頁），訴外人陳
麗虹係於八十四年七月十二日向上訴人申請貸款，衡以情理，上訴人在陳麗虹申請貸
款之前，應無派員前往系爭房屋拍照之理，且證人胡際明與陳麗虹倘非熟識或有利害
關係，亦不可能於陳麗虹申請貸款之前自行前往該房屋拍照，是上訴人主張其於原審
提出之照片（見原審卷第二一頁），係於八十四年七月所拍攝，似非子虛。被上訴人
對於上開照片所示係整修前之系爭房屋，亦不爭執，參以其就施工方法陳稱：先將樓
中樓及外牆打掉，……，施工最初即搭建鷹架，直到木工完成始拆掉等語（見原審卷
第一Ｏ八、六五頁），是系爭房屋於八十四年七月似尚未進行整修。而被上訴人究於
何時整修該房屋，則與因該項承攬工程所生之法定抵押債權，是否在上訴人之本金最
高限額抵押權設定登記前即已發生，應優先於該本金最高限額抵押債權受償，至為關
切。乃原審就此未詳為調查審認澄清，即以前揭理由，對上訴人請求將第一二四八六
號強制執行事件分配予被上訴人之金額超過一百七十一萬一千九百二十一元部分，改
分配予上訴人，為其不利之判決，自屬可議。上訴論旨，指摘原判決此部分為不當，
求予廢棄，非無理由。至上訴人請求將分配予被上訴人之金額超過三百零四萬八千零
七十九元（即一百七十一萬一千九百二十一元）部分，改分配予上訴人，原審以分配
表變更並未能使上訴人受該金額之分配為由，維持第一審就此部分所為上訴人敗訴判
決，駁回其該部分之上訴，經核於法並無違誤。上訴論旨，指摘原判決此部分為不當
，聲明廢棄，非有理由。
據上論結，本件上訴為一部有理由，一部無理由。依民事訴訟法第四百七十七條第一
項、第四百七十八條第二項、第四百八十一條、第四百四十九條第一項、第七十八條
，判決如主文。
中      華      民      國    九十二    年      九      月     十九     日
                              最高法院民事第一庭
                                  審判長法官  李  錦  豐
                                        法官  楊  鼎  章
                                        法官  吳  麗  女
                                        法官  許  朝  雄
                                        法官  陳  淑  敏
      右正本證明與原本無異
                                              書  記  官
中      華      民      國    九十二    年      十      月      九      日
                                                                        Ｒ


司法院資訊處製作；財團法人民間司法改革基金會備份。
